臺灣高等法院臺中分院民事判決
111年度再字第5號
再審原告    林丁旺  

訴訟代理人  李國豪律師
再審被告    林茹海  
            邱塗金  
            楊仁元  
共      同
訴訟代理人  顏嘉盈律師
上列當事人間請求拆屋還地事件，再審原告對於民國110年3月9
日本院109年度上字第370號判決，依民事訴訟法第496條第1項第
13款提起再審之訴，本院於111年3月16日言詞辯論終結，判決如
下：
    主  文
再審之訴駁回。
再審訴訟費用由再審原告負擔。
    事實及理由
壹、程序方面：按再審之訴，應於30日之不變期間內提起；其期
    間自判決確定時起算，判決於送達前確定者，自送達時起算
    ，民事訴訟法第500條第1項、第2項前段定有明文。查再審
    原告前對本院109年度上字第370號判決（下稱前訴訟程序二
    審判決）提起上訴，嗣最高法院認上訴無理由，於110年12
    月2日判決駁回上訴確定，再審原告並於110年12月21日收受
    送達，有送達證書為證（見前訴訟程序三審卷123頁），則
    再審原告於111年1月19日提起本件再審之訴，未逾30日不變
    期間，合於上開規定。
貳、實體部分：
一、再審原告起訴主張：坐落臺中市○○區○○段○00地號土地（重
    測前為○○○段第105地號土地，下稱系爭土地）原係訴外人林
    ○○所有，嗣再審被告林茹海、邱塗金（下稱林茹海、邱塗金
    ）於76年10月14日因買賣取得系爭土地；邱塗金並於108年4
    月3日將系爭土地應有部分1/212贈與再審被告楊仁元（下與
    林茹海、邱塗金合稱林茹海等3人），是系爭土地現為林茹
    海等3人所共有（應有部分為林茹海1/2、邱塗金105/212、
    楊仁元1/212）。伊與林○○間就系爭土地中如臺中市太平地
    政事務所鑑測日期108年12月16日複丈成果圖（下稱附圖）
    編號A、B所示土地（面積共162.79平方公尺）中之160平方
    公尺土地（下稱系爭承租土地），有租地建屋之不定期租賃
    契約（下稱系爭租約）存在，伊並在系爭承租土地上建有如
    附圖編號A所示建物（下稱系爭建物）使用。林茹海等3人以
    伊積欠租金為由，終止系爭租約，並起訴請求伊拆屋還地並
    給付租金及相當於租金之不當得利。前訴訟程序二審判決以
    系爭租約租金之繳納為承租人赴出租人指定地點繳納之赴償
    債務，即謂伊未至指定地點繳租，積欠租金達2年以上，且
    林茹海等3人指定伊至指定地點繳租之催告合法，而認林茹
    海等3人已合法終止系爭租約，遂命伊拆屋還地並給付租金
    及不當得利。惟依本院94年度上更一字第5號判決（下稱證
    物A）、本院90年度上字第562號案件之92年4月21日準備程
    序筆錄（下稱證物B），及林茹海、邱塗金於本院96年上更
    二字第1號事件中不承認葉○○律師為林○○之合法代理人（下
    稱證物C），即可認前訴訟程序二審判決關於前開赴償債務
    之認定有誤。上開新事實、新證物如經斟酌，伊可受較有利
    益之裁判，自有再審原因。爰依民事訴訟法第496條第1項第
    13款之規定，提起再審之訴，求為命：㈠前訴訟程序二審及
    一審判決均廢棄；㈡再審被告在前訴訟程序第一審之訴及假
    執行之聲請均駁回（再審原告依民事訴訟法第496條第1項第
    1款提起再審之訴部分，另以裁定駁回之）。
二、林茹海等3人則以：再審原告於前訴訟程序已提出證物A影本
    ，且持有證物B影本，即非客觀上不知上開證物之存在，又
    未證明有何事實上障礙或其他原因，致不能於前訴訟程序二
    審言詞辯論終結前適時提出，與民事訴訟法第496條第1項第
    13款之再審要件不符。另伊等於本院96年上更二字第1號事
    件中之主張，未於該案所採，並非該案確定判決所認定之事
    實，非得提起本件再審之理由等語，資為抗辯。
三、得心證之理由：
　㈠按民事訴訟法第496條第1項第13款所謂發現未經斟酌之證物
    ，係指在前訴訟程序事實審辯論終結前，不知已有該證物存
    在，其後始知之者而言。所謂得使用該證物，係指前訴訟程
    序事實審言詞辯論終結前，雖知有該證物存在，但因故不能
    使用，其後始得使用者而言。若已知之，而按其情形，並非
    不能當時舉出或命第三人提出者，即無本款之適用（最高法
    院76年度台上字第2812號判決意旨參照）。又該條款所定得
    使用未經斟酌之證物，必須當事人在客觀上確不知該證物存
    在致未斟酌現始知之，或依當時情形有不能檢出該證物者始
    足當之，倘按其情狀依一般社會之通念，尚非不知該證物或
    不能檢出或命第三人提出者，均無該條款規定之適用。且當
    事人以發現得使用未經斟酌之證物為再審理由者，並應就其
    在前訴訟程序不能使用之事實，依民事訴訟法第277條前段
    規定負舉證責任（最高法院100年度台上字第1800號判決意
    旨參照）。
　㈡證物A、B固均係於前訴訟程序前已存在，然再審原告於前訴
    訟程序二審之上訴理由狀中曾提出證物A影本（見前訴訟程
    序二審卷一41-76頁），足見再審原告於前訴訟程序已知證
    物A之存在，是證物A自不合於民事訴訟法第496條第1項第13
    款所謂發現未經斟酌之證物。又再審原告並未舉證證明其客
    觀上不知證物B存在及不能在前訴訟程序使用證物B之事實，
    難認前訴訟程序事實審辯論終結前，再審原告不知已有證物
    B存在，現始知之。另再審原告所引證物B中林茹海、邱塗金
    訴訟代理人陳述：「〔法官：對於台中郵局存證信函（本院
    第一卷第190、191頁），有何意見〕收件人林茹海一個人並
    非全部的土地所有權人，寄件人是王○○一人，而且是他們主
    動繳來，並不能證明這是租金」，與證物A記載「本件系爭
    土地之使用人曾委託王○○於84年2月25日以台中郵局第1120
    號存證信函及於84年3月2日以中區管理局第34支局第75號存
    證信函檢附支付租金之銀行本票，寄予邱塗金及林茹海二人
    ，經上訴人林茹海收受，邱塗金拒收退還，然上訴人二人均
    委託張○○律師於84年4月19日中律俊字第0419-2號函，表示
    上開租金本票予以收受，但移作損害賠償金」等情相符（見
    前訴訟程序二審卷57頁17-21行），則再審原告提出證物B所
    欲證明「收件人只有林茹海1人」、「林茹海有收受銀行本
    票」等攻擊防禦方法，顯已出現於前訴訟程序中，且前訴訟
    程序二審判決載明「本件事證已臻明確，兩造其餘之攻擊或
    防禦方法及所用之證據，經本院斟酌後，認為均不足以影響
    本判決之結果，爰不逐一論列，附此敘明」（見該判決14頁
    ），堪認前訴訟程序二審判決已就證物A、B所表徵之攻擊或
    防禦方法加以斟酌，故證物A、B並非民事訴訟法第496條第1
    項第13款所定之未經斟酌證物。況縱林茹海有收受承租人所
    寄送之銀行本票，且不承認該銀行本票為租金之事實，亦難
    以此而認系爭租約屬往取之債，是再審原告所提證物A、B，
    對於判決結果顯無影響，依民事訴訟法第496條第1項第13款
    但書之規定，仍不得為再審之理由。
　㈢再審原告所稱之證物C，係林茹海、邱塗金於本院96年上更二
    字第1號事件中不承認葉○○律師為林○○之合法代理人，然此
    僅為林茹海、邱塗金於該案訴訟之攻擊防禦方法，非屬證據
    ；且民事訴訟法第496條第1項第13款非如刑事訴訟法第420
    條第1項第6款，將「新事實」列入再審之理由，再審原告將
    之混為一談，並無可採。又本院96年上更二字第1號判決已
    明確記載「上訴人（即林茹海、邱塗金）否認林○○授權葉○○
    以代理人身分與被上訴人（按含林丁旺）或其被繼承人訂立
    租賃契約及收取租金」（見前訴訟程序一審卷67頁），而上
    開判決影本業經前程訴程序一審法官於108年9月20日列印附
    於卷內（同上卷55-78頁），尚難認再審原告不知證物C之存
    在，自與民事訴訟法第496條第1項第13款所稱發現未經斟酌
    之證物不符。
四、綜上所述，再審原告主張前訴訟程序二審判決有民事訴訟法
    第496條第1項第13款規定之再審事由，為無理由，其提起本
    件再審之訴，應予駁回。
五、本件因事證已臻明確，兩造其餘攻擊、防禦方法及所為之立
    證，經審酌後認與判決之結果不生若何影響，無庸再逐一予
    以論列，合併敘明。
據上論結，本件再審之訴為無理由，依民事訴訟法第78條、第46
3條，判決如主文。
中　　華　　民　　國　　111 　年　　3 　　月　　30　　日
                          民事第八庭
                              審判長法  官  杭起鶴
                                    法  官  吳國聖
                                    法  官  黃裕仁
正本係照原本作成。
如不服本判決，應於收受送達後20日內向本院提出上訴書狀，其
未表明上訴理由者，應於提出上訴後20日內向本院補提理由書狀
（均須按他造當事人之人數附繕本）。因疫情而遲誤不變期間，
得向法院聲請回復原狀。
上訴時應提出委任律師或具有律師資格之人之委任狀；委任有律
師資格者，另應附具律師資格證書及釋明委任人與受任人有民事
訴訟法第466條之1第1項但書或第2項所定關係之釋明文書影本。
如委任律師提起上訴者，應一併繳納上訴審裁判費。
                                    書記官  王麗珍
　　　　　　　　　　　　　　　
中　　華　　民　　國　　111 　年　　3 　　月　　30　　日